【裁判字號】    98,簡上,197
【裁判日期】    990507
【裁判案由】    確認本票債權不存在
【裁判全文】
臺灣臺中地方法院民事判決             98年度簡上字第197號
上  訴  人  林靜玟
被 上 訴人  莊素霞
訴訟代理人  黃文皇律師
上列當事人間請求確認本票債權不存在事件，上訴人對於中華民
國98年6月29日本院臺中簡易庭97年度中簡字第4643號第一審判
決提起上訴，本院合議庭於99年4月9日言詞辯論終結，判決如下
：
    主  文
上訴駁回。
第二審訴訟費用由上訴人負擔。
    事實及理由
壹、程序方面：
    按確認之訴非原告有即受確認判決之法律上利益者，不得提
    起。所謂即受確認判決之法律上利益，係指法律關係之存否
    不明確，原告主觀上認其在法律上之地位有不安之狀態存在
    ，且此種不安之狀態，能以確認判決將之除去者而言。本票
    執票人，依票據法第123條規定，聲請法院裁定許可對發票
    人強制執行，係屬非訟事件，此項聲請之裁定，及抗告法院
    之裁定，僅依非訟事件程序，以審查強制執行許可與否，並
    無確定實體上法律關係存否之效力，如發票人就票據債務之
    存否有爭執時，應由發票人提起確認之訴，以資解決（最高
    法院52年臺上字第1240號、57年臺抗字第76號判例參照）。
    上訴人起訴主張被上訴人就如原審判決附表所示之本票21紙
    （即本院97年度司票字第6006號民事裁定附表所示之本票，
    下稱系爭本票21紙），對上訴人之票據債權不存在，係就被
    上訴人所持有之系爭本票21紙對於上訴人之票據權利是否存
    在有所爭執。且被上訴人已持系爭本票21紙向本院聲請裁定
    准予強制執行，經本院97年度司票字第6006號民事裁定在案
    ，業經本院依職權調閱前開卷宗核閱屬實。上開民事裁定並
    無實體之確定力，則被上訴人是否得依系爭本票21紙向上訴
    人主張票據權利尚不明確，而此法律上不安之狀態，得以確
    認判決除去之，因此，上訴人提起本件訴訟自有確認利益，
    合先敘明。
貳、實體方面：
一、上訴人於原審起訴主張：
    被上訴人執上訴人所簽發系爭本票21紙聲請裁定准予強制執
    行，經本院97年度司票字第6006號裁定准許在案。然系爭本
    票係被上訴人欺騙上訴人可代為籌措資金，並允諾先兌現面
    額新臺幣（下同）120,000元之本票1紙，扣除法定利息後將
    借款交付，再按簽立本票順序逐月兌現。惟被上訴人收受系
    爭本票21紙後，並未交付借款。上訴人於97年間就被上訴人
    涉嫌侵占提起告訴，固經臺灣臺中地方法院檢察署（下稱臺
    中地檢）檢察官以97年度偵字第19362號不起訴處分確定，
    惟依被上訴人在偵查中之陳述及匯款等資料，均顯示兩造自
    民國95年12月至96年7月間確有借貸關係存在。被上訴人收
    受系爭本票21紙，既未交付借款，票據債權自不存在，爰提
    起確認系爭本票債權不存在之訴等語。並聲明：確認本院97
    年度司票字第6006號民事裁定，命上訴人給付被上訴人12,
    420,000元，及自96年1月2日起至清償日止，按年息百分之6
    計算之本票債權不存在。
二、被上訴人於原審辯稱略以：
    否認上訴人係委託被上訴人籌措資金才交付系爭本票21紙，
    上訴人應就上開事實負舉證責任等語。並聲明：上訴人之訴
    駁回。
三、原審駁回上訴人之請求，上訴人不服提起上訴，補充陳述略
    以：
  (一)兩造間自95年12月14日起即陸續有金錢借貸之往來，上訴人
    向被上訴人借款時須先行交付本票及同額支票予被上訴人，
    被上訴人始將金錢匯入上訴人之帳戶內，惟被上訴人自96年
    7月13日起再收取上訴人所簽發之支票及同額本票後，即未
    再將借款交付予上訴人。
  (二)兩造間借款均係以支票往來，本票只是擔保作用，上訴人就
    同一筆借款所同時交付之本票及支票為系爭本票21紙及如附
    表所示之上訴人及上訴人之弟林國書之支票。
  (三)又被上訴人雖辯稱曾以元大銀行大里分行帳號：0000000000
    0000帳戶（下稱被上訴人之元大銀行帳戶）匯款予上訴人，
    係為投資上訴人事業之投資款云云，惟被上訴人僅空言為投
    資款，並未舉證以實其說，且在經驗法則上亦無如此頻繁之
    投資往來，則兩造間頻繁金錢往來反而與借款行為模式相符
    ，可知上開匯款實為兩造間之借貸往來等語。並上訴聲明：
    (一)原判決廢棄；(二)確認被上訴人持有系爭本票21紙之票據債
    權及利息債權均不存在。
四、被上訴人於本院補充陳述略以：
  (一)上訴人簽發系爭本票21紙予被上訴人係因上訴人向被上訴人
    聲稱：伊在建設公司上班，伊有從事客戶之金主之事業，邀
    約被上訴人投資其事業，系爭本票為被上訴人投資上訴人事
    業之投資分配款。
  (二)被上訴人雖曾以被上訴人之元大銀行帳戶匯款予上訴人，並
    收取上訴人98年9月25日上訴理由狀所附原證一、二所示及
    本件附表之支票，然此為被上訴人投資上訴人事業之投資分
    配款，而與系爭本票票款無關，且該等支票亦均無法證明系
    爭本票係因借款而簽發。
  (三)上訴人於96年10月26日、10月27日分別發送內容分別為「我
    有處理一張好現在在處理其他的我對不起你」「我還在朋友
    這裡真的很麻煩我不想票的事再讓你擔心我要做好再連累你
    我真得對不起你」等簡訊，倘真如上訴人所言其簽發本票係
    向被上訴人借款，被上訴人未將款項交付，上訴人豈會從未
    向被上訴人催討，反而向被上訴人表示對不起及已在處理該
    支票，顯見上訴人之主張為捏造之詞等語。並聲明：上訴駁
    回。
五、得心證之理由：
  (一)按支票乃文義證券及無因證券，故支票上之權利義務，悉依
    票上所載文義定之，與其基礎之原因關係各自獨立。支票上
    權利之行使，不以其原因關係存在為前提，其原因關係不存
    在或無效時，執票人仍得依支票文義行使其權利，是以執票
    人行使支票上權利時，就其基礎之原因關係確係有效存在，
    並不負舉證責任。反之，若票據債務人以自己與執票人間所
    存抗辯之事由，對抗執票人，依票據法第13條規定觀之，固
    非法所不許，惟應由票據債務人就該抗辯事由負舉證之責任
    ，最高法院著有78年度臺上字第485號判決、82年度臺上字
    第629號判決、49年臺上字第334號判例可資參照。次按票據
    行為，為不要因行為，執票人不負證明關於給付之原因之責
    任，如票據債務人主張執票人取得票據出於惡意或詐欺時，
    則應由該債務人負舉證之責（最高法院64年臺上字第1540號
    判例參照）。再者，依臺灣高等法院暨所屬法院86年11月法
    律座談會研討結果：「至最高法院73年度第1次民事庭會議
    決議所謂：『支票雖為無因證券，惟於執票人主張發票人係
    向執票人借款而簽發支票為清償方式，發票人復抗辯未收受
    借款者，兩造間就原因關係是否成立之爭執，即應依一般舉
    證責任原則，由執票人就借款已經支付之事實，負舉證責任
    』之情形，係指兩造間就系爭支票之原因關係均主張借貸關
    係，惟票據債務人復抗辯未收受借款者，始應依一般舉證責
    任原則，由執票人就借款已經支付之事實，負舉證責任。否
    則，若係票據債務人主張票據原因為賭債，經執票人否認後
    ，揆諸前揭判例要旨，該以賭債為原因關係之抗辯則自應由
    票據債務人負舉證責任，縱使執票人否認上開系爭票據原因
    關係為賭債，而另主張票據原因關係為借貸，此屬附理由之
    否認，亦毋庸就借貸之票據原因負舉證之責。本件被告就系
    爭支票之原因關係既自始主張係因賭債而簽發，則參諸前開
    判例及最高法院民事庭會議決議意旨，自應由票據債務人即
    被告負舉證之責。」。可知，執票人否認票據債務人所主張
    之票據原因關係，而另主張其他票據原因關係，即票據債務
    人與執票人所主張之原因關係不一致時，則應由票據債務人
    就抗辯事由負舉證責任。又按民事訴訟如係由原告主張權利
    者，應先由原告負舉證之責，若原告先不能舉證，以證實自
    己主張之事實為真實，則被告就其抗辯事實即令不能舉證，
    或其舉證尚有疵累，亦應駁回原告之請求（最高法院17年上
    字第917號判例參照）。
  (二)系爭本票21紙均為上訴人所簽發交付予被上訴人，是兩造就
    系爭本票21紙應為直接當事人，上訴人自得以其自己與被上
    訴人間所存抗辯之事由資為對抗。而上訴人主張係被上訴人
    欺騙其可代為籌措資金，其始簽發系爭本票21紙交付被上訴
    人，兩造係消費借貸之法律關係等語；被上訴人則稱系爭本
    票21紙之原因關係為被上訴人投資上訴人事業之投資分配款
    ，否認係借貸關係等語。則揆諸前開說明，即應由上訴人即
    票據債務人就其抗辯事由負舉證之責。
  (三)查依上訴人之臺中縣大里市農會，帳號：0000000000000號
    帳戶（下稱上訴人之大里市農會帳戶）存摺，固可知被上訴
    人於95年12月至96年7月間以被上訴人之元大銀行帳戶多次
    轉帳、匯款大筆金額至上訴人之大里市農會帳戶（見原審卷
    第83至101頁），然上訴人稱其交付被上訴人如原審判決附
    表編號3至20之本票之時間為96年8月底或9月初；編號2、21
    之本票之時間其已無印象；編號1係其於95年年底為換回其
    先生之前因欠被上訴人錢所簽發交付被上訴人之本票所簽發
    交付的（見98年10月12日準備程序筆錄）。可知，被上訴人
    前開轉帳、匯款之時間係在上訴人交付被上訴人如原審判決
    附表編號3至20之本票之前，且亦難認前開轉帳、匯款與如
    原審判決附表編號1、2及21之本票有何相關連，從而，被上
    訴人此之匯款、轉帳情形，尚不足證明上訴人簽發系爭本票
    21 紙之原因關係。
  (四)另證人即上訴人之弟林國書固證述其知悉上訴人有開立本票
    交付被上訴人，惟其亦稱並未目睹上訴人當場開立系爭本票
    （見原審卷第29頁）。則證人林國書之證言亦不足資為上訴
    人係因向被上訴人借款而簽發系爭本票21紙之有利證據。
  (五)上訴人雖另以伊就被上訴人涉嫌侵占提起告訴，而臺中地檢
    檢察官97年偵字第19362號不起訴處分書已認定兩造有消費
    借貸關係等語。然查，上開侵占案件係就兩造間因被上訴人
    持有上訴人交付之多紙「支票」而生糾葛，已難遽認與系爭
    「本票」確有關聯。上訴人雖於本件中主張其與被上訴人往
    來有時候是用支票，有時候是用本票，所以支票與本票係相
    關連，且其在開立支票予被上訴人時，都有同時開立本票等
    語，惟此為被上訴人所否認。上訴人雖再主張：依被上訴人
    於96年7月13日所簽立表示有收到上訴人之支票15紙之收據
    ，其中11張與如原審判決附表所示編號8、10至18、20之本
    票日期相同；另依其所留存之票頭，其中4紙之日期與面額
    與原審判決附表所示之編號3、7、9、19之本票相同，可知
    兩造間有借貸關係，且上訴人係同時簽發支票及本票交付被
    上訴人供作債權之擔保，而其當時開立系爭本票21紙時所同
    時開立交付予被上訴人之支票如附表所示，其當時係依系爭
    本票之到期日來開立如附表所示支票之發票日予被上訴人等
    語。然查，如附表所示支票之發票日及票面金額，其中編號
    2至5、24、25號部分，上訴人有誤載，有大里市農會98年12
    月21日里農信字第0980004952號函、元大商業銀行大里分行
    98年12月30日（98）元里字第110號函、元大商業銀行臺中
    分行99年1月11日元臺中字第0980001737號函、渣打國際商
    業銀行股份有限公司大雅分行99年1月19日渣打商銀大雅字
    第09900007號函附如附表所示支票之資料在卷可參。而被上
    訴人固不否認有收到如附表所示之支票，然陳稱此係其投資
    上訴人事業之投資分配款等語。則查，如附表所示其中編號
    1至5、24及25之支票之發票日及票面金額與如原審附表編號
    1、2及21之本票之到期日及票面金額並不相同，即與上訴人
    所主張之其開立系爭本票21紙時均同時依系爭本票之到期日
    來開立如附表所示支票之發票日予被上訴人等情，並不相符
    ，是即難認系爭本票21紙確實係上訴人簽發如附表所示之支
    票時所同時開立交付予被上訴人供作借款擔保之用，是以，
    如附表所示之支票亦無足證明系爭本票21紙之原因關係。
  (六)綜上，上訴人所提出之上開證據方法均不足以證明「上訴人
    係因向被上訴人借款而簽發系爭本票21紙交付被上訴人」，
    或「被上訴人取得系爭本票21紙係出於詐欺」，上訴人復未
    能舉出其他有利之證據證明之，則上訴人就系爭本票21紙原
    因關係之主張，即難憑採。
六、綜上所述，系爭本票21紙既係上訴人簽發交予被上訴人，而
    上訴人復未能舉證證明有得以對抗被上訴人請求之事由存在
    ，上訴人自當依據票據法律關係對被上訴人負給付票款責任
    。從而，上訴人請求確認被上訴人執有之系爭本票21紙，對
    於上訴人之票據債權及利息債權均不存在，為無理由，不應
    准許。原審為上訴人敗訴之判決，並無不合。上訴意旨指摘
    原判決不當，求予廢棄改判，為無理由，應予駁回。
七、本件事證已臻明確，兩造其餘攻擊、防禦方法及所提出之各
    項證據資料，核與判決結果不生影響，爰不逐一論述，附此
    敘明。
八、據上論結，本件上訴為無理由，依民事訴訟法第436條之1第
    3項、第449條第1項、第78條，判決如主文。
中    華    民    國    99    年    5     月    7     日
                  民事第三庭  審判長法  官  許秀芬
                                    法  官  林慧貞
                                    法  官  黃佳琪
正本證明與原本無異。
本件當事人須以本判決適用法律顯有錯誤為上訴理由時，始得於
本判決送達後20日內向本院提出上訴狀，如已於本判決宣示後送
達前提起上訴者，應於判決送達後10日內補具上訴理由（均按他
造當事人之人數附繕本），並經本院許可後方得上訴最高法院。
中    華    民    國    99    年    5     月    7     日
                                    書記官
支票附表：
┌─┬──────┬──────┬─────┬───┬─────────┐
│編│票 面 金 額 │發  票  日  │票據號碼  │發票人│付  款  銀  行    │
│號│（新臺幣）  │（上訴人誤載│          │      │                  │
│  │            │此為到期日）│          │      │                  │
├─┼──────┼──────┼─────┼───┼─────────┤
│1 │   400,000元│ 96年8月31日│ AA0000000│林國書│  渣打銀行大里分行│
├─┼──────┼──────┼─────┼───┼─────────┤
│2 │   400,000元│ 96年8月28日│ AA0000000│林國書│  渣打銀行大里分行│
│  │            │（上訴人誤載│          │      │                  │
│  │            │為96年8月31 │          │      │                  │
│  │            │日）        │          │      │                  │
├─┼──────┼──────┼─────┼───┼─────────┤
│3 │   400,000元│ 96年8月29日│ AA0000000│林國書│  渣打銀行大里分行│
│  │            │（上訴人誤載│          │      │                  │
│  │            │為96年8月31 │          │      │                  │
│  │            │日）        │          │      │                  │
├─┼──────┼──────┼─────┼───┼─────────┤
│4 │   400,000元│ 96年8月29日│ AA0000000│林國書│  渣打銀行大里分行│
│  │            │（上訴人誤載│          │      │                  │
│  │            │為96年8月31 │          │      │                  │
│  │            │日）        │          │      │                  │
├─┼──────┼──────┼─────┼───┼─────────┤
│5 │   400,000元│96年8月30日 │ AA0000000│林國書│  渣打銀行大里分行│
│  │            │（上訴人誤載│          │      │                  │
│  │            │為96年8月31 │          │      │                  │
│  │            │日）        │          │      │                  │
├─┼──────┼──────┼─────┼───┼─────────┤
│6 │   400,000元│ 96年9月18日│ AA0000000│林國書│  渣打銀行大里分行│
├─┼──────┼──────┼─────┼───┼─────────┤
│7 │ 1,100,000元│ 96年9月18日│ AY0000000│林國書│  世華銀行太平分行│
├─┼──────┼──────┼─────┼───┼─────────┤
│8 │   400,000元│ 96年9月19日│ AA0000000│林國書│  渣打銀行大里分行│
├─┼──────┼──────┼─────┼───┼─────────┤
│9 │   400,000元│ 96年9月19日│ AY0000000│林國書│  世華銀行太平分行│
├─┼──────┼──────┼─────┼───┼─────────┤
│10│   800,000元│ 96年9月19日│ AC0000000│林靜玟│大里農會仁化辦事處│
├─┼──────┼──────┼─────┼───┼─────────┤
│11│   400,000元│ 96年9月26日│ AC0000000│林靜玟│大里農會仁化辦事處│
├─┼──────┼──────┼─────┼───┼─────────┤
│12│   400,000元│ 96年9月26日│ AC0000000│林靜玟│大里農會仁化辦事處│
├─┼──────┼──────┼─────┼───┼─────────┤
│13│   400,000元│ 96年9月27日│ AC0000000│林靜玟│大里農會仁化辦事處│
├─┼──────┼──────┼─────┼───┼─────────┤
│14│   400,000元│ 96年9月27日│ AC0000000│林靜玟│大里農會仁化辦事處│
├─┼──────┼──────┼─────┼───┼─────────┤
│15│   400,000元│ 96年9月28日│ AC0000000│林靜玟│大里農會仁化辦事處│
├─┼──────┼──────┼─────┼───┼─────────┤
│16│   400,000元│ 96年9月28日│ AC0000000│林靜玟│大里農會仁化辦事處│
├─┼──────┼──────┼─────┼───┼─────────┤
│17│   400,000元│ 96年10月1日│ AC0000000│林靜玟│大里農會仁化辦事處│
├─┼──────┼──────┼─────┼───┼─────────┤
│18│   400,000元│ 96年10月2日│ AC0000000│林靜玟│大里農會仁化辦事處│
├─┼──────┼──────┼─────┼───┼─────────┤
│19│   400,000元│ 96年10月2日│ AC0000000│林靜玟│大里農會仁化辦事處│
├─┼──────┼──────┼─────┼───┼─────────┤
│20│   400,000元│ 96年10月3日│ AC0000000│林靜玟│大里農會仁化辦事處│
├─┼──────┼──────┼─────┼───┼─────────┤
│21│   400,000元│ 96年10月4日│ AC0000000│林靜玟│大里農會仁化辦事處│
├─┼──────┼──────┼─────┼───┼─────────┤
│22│   400,000元│ 96年10月4日│ AC0000000│林靜玟│大里農會仁化辦事處│
├─┼──────┼──────┼─────┼───┼─────────┤
│23│   400,000元│ 96年10月5日│ AC0000000│林靜玟│大里農會仁化辦事處│
├─┼──────┼──────┼─────┼───┼─────────┤
│24│ 1,200,000元│ 96年2月19日│ AA0000000│林國書│  渣打銀行大里分行│
│  │（上訴人誤載│（上訴人誤載│          │      │                  │
│  │為2,000,000 │為96年12月24│          │      │                  │
│  │元）        │日）        │          │      │                  │
├─┼──────┼──────┼─────┼───┼─────────┤
│25│ 1,200,000元│ 96年2月21日│ AA0000000│林國書│  渣打銀行大里分行│
│  │（上訴人未記│（上訴人誤載│          │      │                  │
│  │載金額）    │為96年12月24│          │      │                  │
│  │            │日）        │          │      │                  │
└─┴──────┴──────┴─────┴───┴─────────┘

司法院資訊處製作；財團法人民間司法改革基金會備份。
